【裁判字號】    99,上訴,870
【裁判日期】    990427
【裁判案由】    偽造有價證券等
【裁判全文】
臺灣高等法院刑事判決                 99年度上訴字第870號
上  訴  人  臺灣板橋地方法院檢察署檢察官
被      告  乙○○
指定辯護人  本院公設辯護人郭書益
上列上訴人因被告偽造有價證券等案件，不服臺灣板橋地方法院
九十八年度訴字第二００八號，中華民國九十九年一月二十九日
第一審判決（起訴案號：臺灣板橋地方法院檢察署九十七年度調
偵字第九五四號），提起上訴，本院判決如下：
    主  文
上訴駁回。
    理  由
一、公訴意旨略以：被告乙○○於其胞兄李世輝死亡後，因認告
    訴人甲○○之母葉月桂與李世輝無婚姻關係，不願告訴人繼
    承李世輝之財產，為免葉月桂查知李世輝另有存款，而代告
    訴人主張該部分繼承之權利；其竟基於意圖供行使之用而偽
    造有價證券之犯意，未得李世輝之同意，私自拿取李世輝所
    有之新莊市農會瓊林分部支票帳戶（帳號： 000000000號）
    之存摺、支票及印章等物，於民國九十五年五月二十九日上
    午，擅自以李世輝之名義，簽發以李世輝名義為發票人，支
    票號碼為CR0000000號 、票載發票日為九十五年五月二十九
    日、票面金額為新台幣（以下同）三百一十萬元之支票，並
    蓋用李世輝之印章於上，而偽造上開支票乙張，且前往新莊
    市農會，擅自以李世輝代理人名義填寫新莊市農會跨行匯款
    申請書（代收人傳票）乙張，表示李世輝委任被告匯款予詹
    玉嬋，而偽造上開匯款申請書，連同上開偽造之支票，持向
    新莊市農會不知情之承辦人員行使（行使偽造私文書部分，
    業經原審判處有期徒刑四月，減為有期徒刑二月確定），致
    該承辦人員陷於錯誤，以為係李世輝委託被告辦理，而將上
    開偽造支票票款匯入不知情之詹玉蟬所有之新光商業銀行城
    內分行（下稱新光城內分行）帳戶（ 帳號：0000000000000
    號）內，足以生損害於新莊市農會及李世輝之繼承人即告訴
    人。因認被告涉犯刑法第二百零一條第一項之偽造有價證券
    罪嫌。
二、按犯罪事實應依證據認定之，無證據不得認定犯罪事實；不
    能證明被告犯罪者，應諭知無罪之判決，刑事訴訟法第一百
    五十四條第二項、第三百零一條第一項分別定有明文。再事
    實之認定應憑證據，如未能發現相當證據，或證據不足以證
    明，自不能以推測或擬制之方法，為裁判之基礎。又認定不
    利於被告之事實，需依積極證據，茍積極證據不足為不利於
    被告事實之認定時，即應為有利於被告之認定，更不必有何
    有利之證據。且刑事訴訟上證明之資料，無論其為直接證據
    或間接證據，均須達於通常一般人均不致於有所懷疑，而得
    確信其為真實之程度，始得據為有罪之認定，若其關於被告
    是否犯罪之證明未能達此程度，而有合理性懷疑之存在，致
    使無從形成有罪之確信，根據「罪證有疑，利於被告」之證
    據法則，即不得遽為不利被告之認定，其以情況證據（即間
    接證據）斷罪時，尤須基於該證據在直接關係上所可證明之
    他項情況事實，本乎推理作用足以確證被告有罪，方為合法
    ，不得徒憑主觀上之推想，將一般經驗上有利被告之其他合
    理情況逕予排除（最高法院七十六年台上字第四九八六號、
    三十二年度上字六七號判例意旨參照），合先敘明。
三、本件公訴人認被告涉犯上揭罪嫌，要以證人葉月桂之證述、
    同案被告詹玉嬋之供詞、李世輝死亡證明書、上開新莊市農
    會帳戶開戶基本資料、存款往來帳卡列印、支票影本、新莊
    市農會跨行匯款申請書（代收人傳票）影本、長庚紀念醫院
    診斷證明書及九十八年三月十日（九七）長庚院法字第一二
    二二號函、甲○○之戶籍謄本、詹玉嬋所有新光城內分行帳
    戶開戶基本資料、存摺存款對帳單及被告前向臺灣板橋地方
    法院所提出之九十六年度促字第五一四一一號民事聲明異議
    狀等為論據。
四、按被告以外之人於審判外之言詞或書面陳述，除法律有規定
    者外，不得作為證據；又被告以外之人於審判外之陳述，雖
    不符合同法第一百五十九條之一至第一百五十九條之四之規
    定，但經當事人於審判程序同意作為證據，法院審酌該言詞
    陳述或書面陳述作成時之情況，認為適當者，亦得為證據。
    當事人、代理人或辯護人於法院調查證據時，知有第一百五
    十九條第一項不得為證據之情形，而未於言詞辯論終結前聲
    明異議者，視為有前項之同意，刑事訴訟法第一百五十九條
    第一項及第一百五十九條之五分別定有明文。本判決下列所
    引用之各該被告以外之人於審判外之陳述（包含書面陳述）
    ，雖屬傳聞證據，惟當事人於本院審判期日中表示同意作為
    證據方法而不予爭執，本院審酌上開證據資料製作時之情況
    ，尚無違法不當及證明力明顯過低之瑕疵，亦認為以之作為
    證據應屬適當。揆諸前開規定，爰依刑事訴訟法第一百五十
    九條之五規定，認前揭證據資料均有證據能力，先予敘明。
五、訊據被告堅詞否認有何偽造有價證券犯行，辯稱：伊當時確
    係受李世輝生前之委任，並由李世輝親自在上開支票上用印
    後，伊始持該支票前往新莊市農會瓊林分部兌現，並將該款
    項全部匯至詹玉嬋之帳戶內，用以處理李世輝之醫療、家人
    生活及貸款等財務問題等語。經查：
  (一)李世輝生前與被告共同經營業務，並於因病住院期間，即委
    由被告代為處理其個人債務問題、醫療費用、家人生活（按
    李世輝生前共有甲○○、李育霖及李喻斐三名子女，其中甲
    ○○為其與葉月桂所生）及貸款等財務問題，且於九十五年
    五月二十八日，在桃園縣龜山鄉長庚醫院林口分院病房內，
    由被告在票號CR0000000號 、付款人新莊市農會瓊林分部之
    支票上代寫發票日期為九十五年五月二十九日、面額三百一
    十萬元，後再由李世輝親自在發票人欄上蓋章，委由被告前
    往兌現領出等情，迭據被告於原審、本院供述綦詳（詳原審
    卷第九五至九七頁、本院卷第二六頁），並有被告所提出之
    支出明細（見他字卷第六０至六五頁）、新莊市農會收據（
    見他字卷第六六至七五頁）、李世輝生前所簽發支票、裕融
    公司全行代理收款申請書（見他字卷第八三至九十頁）、郵
    政劃撥金存款收據（見他字卷第八一至八二頁）、五十萬元
    匯款單（見他字卷第九一頁）、台北縣新莊市○○路四０號
    房地之謄本（見他字卷第九二至九五頁）、金慶昌建設開發
    有限公司之公司執照、營利事業登記證及李世輝生前書寫字
    據等在卷可佐（見原審卷第三三、三四、三九至四十頁）。
  (二)證人李育霖即李世輝之子於原審證稱：我只知道李世輝生病
    時，他有跟我交待說一些存摺、印章跟票據交給我叔叔乙○
    ○，他說生活上的開銷、學費等就問我叔叔；李世輝留下的
    負債比較多，負債都是由我叔叔處理；李世輝住院期間醫療
    、住院費用都是我叔叔在支付；我和我妹妹李喻斐的生活費
    用都是由我叔叔負責等語（詳原審卷第六九至七十頁）。
  (三)證人李素月即李世輝之妹於偵查中證稱：五月二十八日在長
    庚醫院，李世輝把一些存摺、支票交待給乙○○（詳調偵字
    卷第三四頁）；五月二十八日有看到李世輝拿支票蓋章（詳
    調偵字卷第四六頁）；原審證稱：李世輝住院期間，他的小
    孩都由是由乙○○照顧；李世輝住院期間，住院費用都委託
    乙○○支付；李世輝有開一張票給乙○○，委託乙○○作一
    些開銷之用；開票日期記得是星期天，二十八日是星期天，
    李世輝說二十九日才能領；我有看到他有蓋章；李世輝開票
    交給被告時，他的精神狀況都可以等語（詳原審卷第九十至
    九二頁）。
  (四)證人葉月桂於原審證稱：李世輝生前有開一家汽車買賣的店
    ，叫我借錢給他，我有拿四十萬元借他，李世輝有叫乙○○
    匯五十萬元給我，乙○○叫他兒子洪健勝去匯等語（詳原審
    卷第六六頁反面），並有洪健勝於九十五年五月二十五日之
    匯款回單可佐（見他字卷第九一頁）。
  (五)同案被告詹玉嬋於偵查中，問：為何乙○○在李世輝死後要
    把三百一十萬元（誤稱三百二十萬元）匯給妳？答：是李世
    輝生前拜託我的，他只是說借戶頭而已，因為我們一直有金
    錢往來，所以沒有覺得有什麼特別（詳他字卷第四二頁）。
  (六)有關李世輝生前意識狀況，據長庚醫院林口分院函稱「據病
    歷記載，李君係九十五年四月三日因肝癌併肺併骨頭轉移至
    本院住院治療，並於五月二十九日出院；而當時記錄顯示病
    患之意識狀態於出院前一日即五月二十八日當日係清醒，直
    至五月二十九日上午二時始轉為較嗜睡之情況，另病患之意
    識狀態於出院前七日即五月二十四日時亦係清醒，．．」等
    語，此有長庚醫院林口分院九十八年三月十日（九七）長庚
    院法字第一二二二號函在卷可參（見調偵字卷第六六頁）。
  (七)據上，依證人李育霖、李素月、葉月桂之證述，可見李世輝
    生前住院期間，確有委由被告代為處理債務、醫療費用及其
    家人之生活費用等財務問題。再依證人李素月之證詞，並參
    酌長庚醫院林口分院之函文，足見李世輝生前於九十五年五
    月二十八日在長庚醫院林口分院，確有在系爭支票上蓋章後
    交給被告，且當日李世輝之意識清楚。又依同案被告詹玉嬋
    於偵查中之供述，可見被告將系爭三百一十萬元匯入詹玉嬋
    之帳戶，應係依李世輝之指示。蓋李世輝若未指示被告將該
    款項匯入詹玉嬋之帳戶，其自無向詹玉嬋借用帳戶之理。按
    系爭支票既係由李世輝生前親自在發票人欄上蓋章，再交由
    被告行使，則被告自無偽造系爭支票之犯行。此外，復查無
    其他積極證據足資證明被告有何偽造系爭支票之情事。是被
    告被訴偽造有價證券之犯罪事實，要屬不能證明。從而，原
    審以公訴人認被告此部分被訴之犯罪事實，與被告所犯行使
    偽造私文書之犯行，因有修正前刑法第五十五條牽連犯之裁
    判上一罪關係，因而就此部分不另為無罪諭知，核無不合。
六、檢察官上訴意旨略以：(一)李世輝生前所開立用以繳交汽車貸
    款之支票，均記載平行線之習慣，如果系爭支票之記載內容
    ，真如原審所認定是李世輝生前授意被告填寫發票日期及金
    額，再由李世輝親自用印，為何票面金額高達三百一十萬元
    之系爭支票，李世輝斯時卻沒有囑咐被告為平行線之記載，
    已與該人先前慣習有所違背。(二)從證人詹玉嬋於原審之證詞
    可得悉該人不論與李世輝或是被告的關係，均極為普通尋常
    ，為何李世輝在生前住院治病之時，會有如被告所辯稱般要
    將前述三百一十萬元轉移到證人詹玉嬋帳戶的念頭，並且囑
    咐被告務必完成此一任務？當時為何不乾脆就直接將錢轉存
    到被告帳戶，以便讓被告得以完成伊所辯稱「因受李世輝生
    前委託處理其醫療、家人生活及貸款等財務問題，始先由伊
    填寫上開支票後，再由李世輝用印其上」等等使命工作，難
    道李世輝會相信一個外人多過於自己的親弟弟嗎？(三)如果李
    世輝生前確實有要將帳戶內的三百一十萬元轉移到詹玉嬋帳
    戶的想法，被告或李世輝大可以：1.在系爭支票「受款人」
    欄位填寫詹玉嬋姓名，再交由詹玉嬋持票去提示兌現，不只
    可以達成轉移款項之願望，亦得以防止票據遺失及票據關係
    複雜化；2.或者，乾脆就直接把系爭未記載受款人之支票拿
    給詹玉嬋處理，也是極為方便省事之做法。但是，被告不僅
    沒有這樣的作為舉動，反倒是於九十五年五月二十九日凌晨
    五時三十分許李世輝死亡後，就馬上在當日上午九時十分許
    ，持票跑到新莊市農會瓊林分部去提領款項，並同時進行跨
    行匯款的動作，然此時被告所念茲在茲的，難道不應該是要
    如何處理李世輝的喪事嗎？有必要如此急迫嗎？甚至也可以
    在系爭支票「受款人」欄位填寫詹玉嬋的姓名，請詹玉嬋自
    己去軋票提示兌現，按照社會一般人之想法念頭，實在沒有
    必要多此一舉臨櫃提款後再去轉帳，因為不僅要再額外支付
    手續費，更屬耗費勞力、時間、費用之無益舉止（除非是因
    為存在有不法情事）。(四)更重要的是，李世輝於九十五年五
    月二十九日死亡後，李世輝的長子李育霖與其他繼承人（即
    甲○○、李喻斐二人），每個人都繼承背負了幾十萬元不等
    的債務（扣除積極財產後），但李育霖於原審卻證稱，關於
    被告於九十五年五月二十九日將三百一十萬元款項轉匯給詹
    玉嬋乙事，他是到地檢署接受檢察官偵訊時（時間：九十七
    年一月二日），才赫然發現有這筆三百一十萬元的事情（間
    隔快二年之久），如果被告真的確有於李世輝生前接受其委
    託處理三百一十萬元之事實，為何被告要對李育霖或其他繼
    承人隱瞞此事？為何不趕快替李育霖等人處理繼承債務的問
    題？足徵被告所辯顯然無稽，難信屬實等語。
七、按李世輝生前所開立用以繳交汽車貸款之支票，何以均有記
    載平行線之習慣，因李世輝已去世，自無從查知；惟李世輝
    生前於九十五年五月二十八日交付系爭支票予被告，並要被
    告於翌日持該支票將李世輝帳戶內之款項提出，李世輝若因
    而認為不須在系爭支票上記載平行線，此並無悖離常理。再
    依證人李育霖證稱李世輝留下的負債比較多，李世輝或許因
    而考量其所遺留之負債多於資產，若將其帳戶之錢直接轉存
    到被告帳戶，屆時其債權人將可循線向被告追討，因而才借
    用詹玉嬋之帳戶，此亦屬可能。又李世輝未直接在系爭支票
    「受款人」欄位填寫詹玉嬋姓名，再交由詹玉嬋持票去提示
    兌現，亦未直接把系爭未記載受款人之支票拿給詹玉嬋處理
    ，李世輝或許考量由被告經手處理此款項，才能由被告證明
    李世輝生前只是借用詹玉嬋之帳戶，並非因其他事由而給付
    該款項予詹玉嬋，此較能保障該款項不被侵吞，李世輝若基
    於此等考量，亦未違背常情。另觀被告於九十五年五月二十
    九日凌晨五時三十分許李世輝死亡後，就馬上在當日上午九
    時十分許，持票跑到新莊市農會瓊林分部去提領款項，並同
    時進行跨行匯款的動作，被告此動作僅是遵照李世輝生前之
    囑託，以保護該三百一十萬元可依李世輝交待之用途來支配
    ，以免被列入李世輝之遺產而生遺產稅或遭李世輝之債權人
    追償之問題，若出於此等動機，亦無突兀之處。復依被告於
    偵查中供稱：我哥哥說先匯到詹玉嬋帳戶，要用到才慢慢領
    出來等語（詳他字卷第二八頁），並參酌上揭李世輝生前委
    由被告代為處理其家人之生活費用，可見李世輝將此三百一
    十萬元存在詹玉嬋之帳戶，其目的無非係要規避其債權人之
    追償，並由被告以此款項照顧李世輝子女，被告因而未以此
    款項趕快替李育霖等人處理繼承債務的問題，自可理解。本
    案因李世輝已死亡，無從查明其將三百一十萬元借存詹玉嬋
    帳戶之確切動機，但綜上所述，依李世輝遺留之債務多於資
    產，且其子甫出社會、其女尚在學校就讀中，李世輝若因而
    將該三百一十萬元借存在詹玉嬋之帳戶，而託由被告來支配
    該項，以支付李世輝之醫療費用、喪葬費用及其子女之生活
    費用，此亦屬人情之常。從而，被告受李世輝之託，而為上
    揭將該三百一十萬元領出轉存詹玉嬋帳戶之行為，自未悖離
    情理；且如上所述，並無任何積極證據足資證明被告有何偽
    造系爭支票之情事。是檢察官上訴請求撤銷改判，為無理由
    ，應予駁回。
據上論斷，應依刑事訴訟法第三百六十八條，判決如主文。
本案經檢察官周志榮到庭執行職務。
中    華    民    國    99    年    4     月    27    日
            刑事第十七庭  審判長法  官 王聰明
                                法  官 陳世宗
                                法  官 陳憲裕
以上正本證明與原本無異。
如不服本判決，應於收受送達後10日內向本院提出上訴書狀，其
未敘述上訴之理由者並得於提起上訴後10日內向本院補提理由書
（均須按他造當事人之人數附繕本）「切勿逕送上級法院」。
                                書記官 張玉如
中    華    民    國    99    年    4     月    28    日

司法院資訊處製作；財團法人民間司法改革基金會備份。
